【裁判字號】    88,再,31
【裁判日期】    890224
【裁判案由】    塗銷土地所有權移轉登記事件
【裁判全文】
臺灣高等法院高雄分院民事裁定  八十八年度再字第三十一號
      再審原告    乙○○
      訴訟代理人  蔡淑媛律師
                  歐陽志宏律師
                  陳里己律師
      再審被告    丙○○      .
                  甲○○      .
      右  一  人
      法定代理人  郭許阿粉    .
      右二人共同
      訴訟代理人  雷烘慶律師    住高雄市新興區○○○路三一六之廿五號
右當事人間塗銷土地所有權移轉登記事件事件，再審原告對於中華民國八十六年九月
卅日本院八十六年度上易字第五十號第二審確定判決，提起再審之訴，本院裁定如左
：
      主      文
再審之訴駁回。
再審訴訟費用由再審原告負擔。
      理      由
一、按再審之訴，應於三十日之不變期間內提起；其期間自判決確定時起算。又判決
    於上訴期間屆滿時確定。不得上訴之判決，於宣示時確定；不宣示者，於送達時
    確定，民事訴訟法第五百條第一項第二項，第三百九十八條第一項本文第二項定
    有明文。
二、再審意旨略以：按「當事人發現未經斟酌之証物或得使用該証物者。」得以再審
    之訴對於確定終局判決聲明不服。「依前開第四百六十六條不得上訴於第三審法
    院之事件，除前條規定外，其經第二審確定之判決，如就足以影響於判決之重要
    証物，漏未斟酌者，亦得提起再審之訴。」民事訴訟法第四百九十六條第一項第
    十三款及同法第四百九十七條定有明文。經查：
  (一)按繼承人拋棄繼承，於七十四年六月三日修正公布前民法第一千一百七十四條第
    二項規定，應於知悉其得繼承之時起二個月內，以書面向法院、親屬會議或其他
    繼承人為之。所謂其他繼承人係指拋棄之繼承人以外之全體繼承人而言，故拋棄
    之繼承人只須向未拋棄之繼承人全體表示拋棄為已足。故於民法第一千一百七十
    四條第二項修正前拋棄繼承，只非必向法院為之，苟於法定期間以書面向親屬會
    議或其他未拋棄之繼承人全體表示拋棄，即發生拋棄繼承之力，縱該拋棄繼承
    人之書面事後時久難找，苟能以其他証據証明拋棄繼承之事實，亦不能以書面之
    不能提出而謂不發生拋棄繼承之力。又拋棄繼承權指全部拋棄而言。準此，再
    審原告於第一審八十六年二月十四日呈報主張郭能望之女性繼承人拋棄繼承文件
    ，其於六十四年十二月卅日與其兄郭秉乾申請就林投段六九五、六九七、一一三
    六、一一三八、隘門段六至十號土地辦理繼承登記時，業已繳交地政事務所，茲
    地政事務所因保存年限超過予以銷燬，惟自土地登記簿謄本可証明云云，並提出
    土地登記簿謄本及法院判決為証，觀諸該等土地登記簿之登記載，其土地原所有
    人於總登記時均為郭能望，而於六十四年十二月卅日收件，以繼承為登記原因（
    發生日期卅五年一月十六日），六十五年三月十日登記再審原告郭秉乾共有，即
    可証明再審原告之主張不假，倘其他女性繼承人未同意拋棄繼承，則地政機關於
    六十五年如何准予僅由再審原告及郭秉乾二人辦理繼承登記。原審就此再審原告
    之卷存重要証據資料恝置不論，竟謂上訴人未舉証証明，而自行認定應由全體繼
    承人繼承，殊欠允洽，原確定判決自有重要証據漏未斟酌之違法。
  (二)又再審原告請求再審被告等塗銷所有權登記事件，因係二審確定案件，不得上訴
    第三審法院，與另案再審原告請求郭明煌等人塗銷所有權移轉登記事件（原審臺
    灣高等法院高雄分院八十六年度上字第一七八號），其事實理由相同，前開二案
    於臺灣澎湖地方法院及臺灣高等法院高雄分院，均為同一法官審理，而前開漏未
    斟酌之文件於兩案一審均已提出，惟於二審均以當事人不適格而駁回再審原告之
    訴，然得另案得上訴第三審法院，業經最高法院八十八年度台上字第一二一四號
    判決發回更審，並經最高法院指摘原審對於前開再審原告於一審所提出女性繼承
    人均已拋棄繼承之相關証明文件，確有重要証物漏未審酌之違法，是以本件雖不
    得上訴第三審法院，惟參諸上開最高法院判決見解，原判決確有足以影響判決之
    重要証據漏未斟酌，自得提起再審之訴。
  (三)又前開最高法院判決第四頁第十七行尚載有「澎湖地政事務所函」之証據，經承
    辦前開廢棄發回之另案即八十八年度上更(一)字第五四號訴訟代理人於八十八年十
    月五日閱卷後始發現該案尚於原審（二審）提出前開澎湖地政事務所函文，其主
    旨雖為呈請主管機關澎湖縣政府釋示再審原告於八十六年聲請繼承登記案可否延
    用七十二年和解案，惟其說明中二卻載「查七十二年判決和解案所附之民事判決
    ，於地方法院判決主文所列九筆地號未含郭員現申請之十一筆地號土地，但判決
    書中原告陳述主張兩造協議坐落澎湖之旱地全歸原告所有，有協議書可稽，案經
    最高法院判決勝訴，有九筆土地已於六十五年完成繼承登記並援用七十二年判決
    和解登記所載為準免要求附拋棄書及相關証件准予登記為乙○○一人所有呈請釋
    示。」依前開地政事務所函文所示，足見被繼承人郭能望之九筆土地已於六十五
    年由再審原告及郭秉乾辦理繼承登記，因當時辦理繼承登記時已將所有拋棄書及
    相關文件附呈於地政機關，故於八十六年申辦十一筆土地繼承時未能再行提出拋
    棄書及相關証件，因而地政機關向主管機關釋示可否依六十五年所辦繼承登記及
    援用七十二年判決和解登記所載，免附拋棄繼承書及相關文件准登記為再審原一
    人所有，則依前開函文所示，益足証明被繼承人之遺產確由再審原告及郭秉乾二
    人繼承，其他女性均已拋棄繼承，否則澎湖縣地政事務所豈敢於六十五年將被繼
    承人之土地登記為再審原告及郭秉乾繼承，又豈能於七十二年依判決和解登記於
    再審原告所有。然前開澎湖地政事務所函文經訴訟代理人閱卷後始將上開函文影
    印，並告知再審原告，原告至此始知前開函文於另案中曾提出，惟於本案未提出
    ，是以，本件自有民事訴訟法第四百九十六條第一項第十三款之適用。
  (四)本件原審判決雖於八十六年九月卅日宣判時確定（因不得上訴第三審），惟再審
    原審係於訴訟代理人於八十八年十月五日閱覽八十八年上更(一)字第五四號所有卷
    宗後，始發現前開未經審酌之澎湖縣地政事務所函文並未於本案提出，且原確定
    判決對於再審原告於第一審提出足以証明女性繼承人均已拋棄之相關土地謄本均
    漏未斟酌，顯有民事訴訟法第四百九十六條第一項第十三款及同法第四百九十七
    條之再審事由，則再審原告對於再審理由顯係知悉在判決確定之後，其再審期間
    之計算自應自再審原告知悉時起算不變期間。
三、再審被告答辦意旨略以：
  (一)再審意旨所謂「土地登記簿謄本及法院判決書」等証物，原審法院已詳加酌，並
    曾向澎湖地政事務所調取系爭土地日據時期土地台帳及新舊土地登記簿謄本予以
    核閱，再審原告指摘原審法院「漏未斟酌」，顯有誤解，是其援引民事訴法第四
    百九十七條提起再審，即非適法。
  (二)「再審原告提出另一判決，利用其法律上之見解而為有利於己之主張，不能謂係
    民事訴訟第四百九十六條第一項第十三款之新証物。」，最高法院六十四年台聲
    字第五八號著有判例。故再審原告所提出之八十八年度台上字第一二一四號民事
    判決，亦難執為合法之再審理由。
  (三)再審聲請意旨所附澎湖地政事務八六澎地所字第三六一四號函稱其於  鈞院另案
    之八十六年上字第一七八號事件已存在，而再審原告於該事件亦聘有律師為訴訟
    代理人，自不得諉稱案經發回更審後始知悉，難以主張有民事訴訟法第四百九十
    六條第一項第十三款「發見未經斟酌之証物」之情事。況再審狀中自承上述地政
    事務所函文未提出於原審法院，依民事訴訟法第四百九十六條第一項但書「知其
    事由而不為主張」之規定，尤不得以再審之訴聲明不服。
  (四)再審原告以五件証物提出再審之訴，惟均已逾同法第五百條自判決確定時起算三
    十日之變期間：
    鈞院八十六年上易字第五０號民事判決之宣示日期為民國八十六年九月卅日，
    記明不得上訴，故於宣示當日業已確定。
  再審原告八十六年二月十四日「呈報狀」，存於原審八十五年訴字第二號卷一七
    九頁，再審原告早於八十六年二月十四日已知有該「呈報狀」存在，竟以之為再
    審理由之一，應認有違不變期間之規定。
    鈞院八十六年度上字第一七八號民事判決之送達再審原告之日期為八十六年十
    月廿九日，算至其提起本件再審之訴之日止，已歷時近二年，亦有違不變期間之
    規定。
  最高法院八十八年度台上字第一二一四號民事判決之送達原審原告之日期為八十
    八年六月廿三日，算至其提起本件再審之訴之日止，已歷時近四個月，亦有違不
    變期間之規定。
  澎湖縣澎湖地政事務八十六年六月四日函，觀此函受文者為再審原告，且係再審
    原告在另案即  院八十六年六月十六日準備書狀「事實理由」之第四點已舉此函
    影本，可見再審原告早於八十六年六月初已知悉此函存在，算至其提起本件再審
    之日止，歷時二年四個多月，亦有違不變期間之規定。
四、按『最高法院廿九年上字第一００五號判例「民事訴訟法第四百九十二條第一項
    第十一款（現行法第四百九十六條第一項第十三款）所謂當事人發現未經斟酌之
    証物，係指前訴訟程序事實審言詞辯論終結前已存在之証物，因當事人不知有此
    ，玫未經斟酌，現始知者而言。若在前訴訟程序事實言詞辯論終結前，尚未存在
    之証物，本無所發現，自不得以之為再審理由。」乃為促使當事人在前訴訟程序
    事實言詞辯論終結前，將已存在並已知悉而得提出之証物全部提出，以防當事人
    於判決發生既判力後，濫行提起再審之訴，而維持確定裁判之安定性，與憲法並
    無牴觸。至事實言詞辯論終結後始存在之証物，雖不得據為再審之理由，但該証
    物所得証明之事實，是否受確定判決既判力之拘束，則應依個案情形定之，併予
    說明。』（司法院大法官會議解八十三年七月一日釋字第三五五號參照）。本件
    再審原告所提澎湖縣澎湖地政事務所八十六年六月四日八六澎地所字第三六一四
    號函之副本受文者為再審原告，且再審原告於另案即本院八十六年度上字第一七
    八號事件八十六年六月十六日準備書等狀中引為証物，有該準備書等狀附卷，則
    再審原告於八十六年六月十六日即已知該証物之存在，雖其於本件未提出為証物
    ，但此係可歸責於再審原告之事由，且不得以再審原告之訴訟代理人不知而重新
    計算卅日之不變期間。故本件再審原告所提之之澎証物澎湖縣澎湖地政事務所八
    十六年六月四日八六澎地所字第三六一四號函，其於八十六年六月十四日即已知
    悉。
五、綜上所述，本院確定判決，係於民國八十六年九月三十日確定，乃再審原告遲至
    民國八十八年十月廿二日，始行提起本件再審之訴，顯已逾三十日之不變期間，
    揆諸前開說明，已不合法，應予駁回。
六、爰依民事訴訟法第五百零二條第一項，第九十五條，第七十八條，裁定如主文。
中      華      民      國    八十九    年      二      月    二十四    日
                                      臺灣高等法院高雄分院民事第五庭
~B1        審判長法官  蔡明宛
~B2              法官  林健彥
~B3              法官  李炫德
右正本係照原本作成。
不得抗告。
中      華      民      國    八十九    年      二      月    二十四    日
~B法院書記官  黃琳群


司法院資訊處製作；財團法人民間司法改革基金會備份。
